臺灣高等法院臺南分院民事判決　99年度上易字第308號
上　訴　人　張文成
上　訴　人　嘉義縣阿里山鄉農會
法定代理人　林清良
上　一　人
訴訟代理人　張麗雪　律師
上列當事人間請求侵權行為損害賠償事件，兩造對中華民國99年
10月29日臺灣嘉義地方法院第一審判決（99年度訴字第404號）各
自提起上訴、一部上訴，本院判決如下：
    主  文
兩造上訴均駁回。
第二審訴訟費用由兩造各自負擔。
    事實及理由
一、本件上訴人張文成（下稱張文成）主張：伊於民國88年3月
    20日向對造上訴人嘉義縣阿里山鄉農會（下稱阿里山鄉農會
    ）貸款新台幣（下同）100萬元，因不足清償20萬6673元（
    下稱系爭借款債務），對造上訴人乃向台灣嘉義地方法院民
    事執行處（下稱執行法院）聲請對伊所有坐落嘉義縣中埔鄉
    ○○○段第136地號，面積4369平方公尺，應有部分3分之1
    （下稱系爭土地）強制執行，經以97年度執字第26497號（
    下稱系爭強制執行事件）受理，伊已於98年4月15日清償系
    爭借款以及利息、違約金13萬8804元，共34萬5477元完竣，
    對造上訴人亦返還借據並告知伊會撤回系爭強制執行，惟卻
    未撤回，致系爭土地於同年5月18日遭第三人以47萬7000元
    拍定，經共有人行使優先承買權。伊已清償全部債務，信賴
    債權人會撤回拍賣系爭土地，並無應注意之責任，伊不知繼
    續拍賣程序，對造上訴人應撤回卻未撤回，致系爭土地遭低
    價拍定使伊受損失，其有故意過失，依民法第184條規定應
    負侵權行為損害賠償責任，復因無法回復原狀，應以金錢賠
    償。惟執行法院於97年度重新鑑價，竟比公告現值低，其不
    合常理甚明，應以縣市政府因公用徵收私人土地補償地價之
    計算方法，即按嘉義縣政府自95年至99年最近五年土地徵收
    補償地價加成補償成數，依公告土地現值加四成計算系爭土
    地價額為132萬5263元，扣除伊自執行法院領回之出售價款
    47萬7000元，阿里山鄉農會應賠償伊84萬8263元及自98年5
    月18日起加計之法定遲延利息。至於原審以執行法院委託私
    人鑑價業者第二次減價之鑑價92萬6000元為標準計算，並不
    公平，蓋伊已清償債務，系爭土地遭強制執行拍賣，與徵收
    土地同為強制出售私有土地所有權，比照嘉義縣政府以一般
    交易正常價格為補償金計算損害賠償額，係客觀、合理、公
    平。伊為保留土地不致被拍賣，清償債務本息及有關之違約
    金併取回借據，已盡防止拍賣之責任，且相信阿里山鄉農會
    告知會撤回強制執行，全無過失。爰對原審所為其敗訴部分
    之判決聲明不服，求為將原判決關於伊敗訴部分廢棄，並命
    阿里山鄉農會應再給付伊39萬6263元及其法定遲延利息之判
    決。對阿里山鄉農會之上訴，則聲明：上訴駁回。
二、上訴人阿里山鄉農會則以：對造上訴人張文成未依約償還系
    爭借款本息，經伊依法催討取得確定判決執行名義，向執行
    法院即台灣嘉義地方法院以92年度字第14636號聲請拍賣抵
    押物，及系爭土地，經三次拍賣及一次減價特拍，對造上訴
    人知悉均未表示意見，亦未清債務，任由法院進行拍賣，其
    所謂知悉系爭土地被強制執行時，為避免被拍賣乃向伊清償
    債務等語，已有不實。因系爭土地經第一輪拍賣無人應買，
    伊將該債務列入呆帳，委託資產公司負責催討，於97年再次
    查封系爭土地，進行三次拍賣皆無人應買，對造上訴人除對
    土地地價無意見外，對執行程序亦未加置理，執行法院於99
    年4月14日通知債權人、債務人定於99年5月12日進行特別變
    賣程序後之減價拍賣，其中說明三載明「債務人如已清償或
    有停止執行之原因者，應迅速聲明，如時間緊迫，請於拍賣
    期間開標前到場聲明，否則照常進行拍賣程序」，雖對造上
    訴人於99年4月16日收受上開通知前之同月15日向伊清償全
    部債務，即應有共同防止或避免土地被拍賣之義務，卻未依
    通知之說明向法院聲明異議，請求停止執行，放任系爭土地
    照常進行拍賣，遑論伊因未親自進行系爭強制執行程序，該
    拍賣通知係送達予資產管理公司代收人收受而非伊，伊不知
    已定於99年5月12日進行拍賣，對造上訴人亦未向承辦人表
    明系爭土地正在拍賣中，至系爭土地拍定前亦未曾提醒伊撤
    銷執行，伊與資產管理公司固有聯繫上之疏失，對造上訴人
    亦難辭其咎而與有過失。又系爭土地承不規則狀，位處偏僻
    ，交通不便，無通路進出及水源，坡度高，耕作不易，交易
    條件差，97年間經專業估價師鑑定為92萬9000元應屬公平客
    觀，最後減價至47萬7000元始拍定，可知市場價格不高，對
    造上訴人主張其受有一坪4000元之價差損害，並不足採信，
    應由其證明拍賣價格與市場價格之差價，再依其分擔怠於促
    使伊注意，避免損害發生之過失責任。因此對原審所為命其
    給付之判決，一部聲明不服，求為將其中超過22萬6000元本
    息部分廢棄，並駁回對造上訴人該部分之訴及假執行聲請之
    判決。對張文成之上訴，則聲明：上訴駁回。
三、經查：本件張文成因欠阿里山鄉農會系爭借款債務未償，經
    阿里山鄉會於聲請執行法院以系爭強制執行事件對系爭土地
    為強制執行，執行法院於97年10月日委託永雋不動產估價師
    事務所鑑定系爭土地價值為92萬9000元，並定期拍賣三次拍
    賣無人應買，因准阿里山鄉農會於98年4月10日減價拍賣之
    聲請，定於98年5月12日下午四時拍賣，並將公告、通知於
    98年4月16日、17日送達張文成、阿里山鄉農會；而張文成
    於98年4月15日向阿里山鄉農會清償所欠系爭借款及其利息
    、違約金13萬8804元全部計34萬5477元完竣，惟阿里山鄉農
    會並未聲請停止系爭執行程序，致系爭土地於98年5月12日
    經第三人徐文華以47萬7000元拍定，並由系爭土地共有人張
    文科於同月20日具狀以同價優先購買在案；阿里山鄉農會則
    遲至98年5月20日具狀聲請撤回系爭強制執行事件，執行法
    院嗣將上該系爭土地拍賣價款47萬7000元通知張文成於99年
    4月21日領取等事實，為兩造所不爭，並有不動產估價報告
    書、民事聲請減價拍賣狀等附於系爭強制執行事件案卷，堪
    信屬實。
四、按強制執行乃債權人聲請執行法院運用公權力，強制債務人
    履行其債務，藉以實現債權之程序。而債務人向債權人為清
    償，經其受領者，債之關係消滅，民法第309條第1項規定甚
    明；又因故意或過失，不法侵害他人之權利者，負損害賠償
    責任，同法第184條第1項前段亦有明定。是金錢債務人對債
    權人依債之本旨為清償，債權人仍執其取得之執行名義，依
    強制執行程序對債務人之財產進行拍賣變價，致債務人喪失
    該物之所有權，即難謂非對債務人之財產之不法侵害。查張
    文成因欠阿里山鄉農會之系爭借款債務未清償，經阿里山鄉
    農會聲請執行法院以系爭強制執行事件對系爭土地進行拍賣
    ，張文成已於於98年4月15日向阿里山鄉農會清償所欠系爭
    借款本息及違約金共計34萬5477元完竣，已如前述。則兩造
    間之借款之債權債務法律關係，自阿里山鄉農會受領清償時
    即歸於消滅，即不得對張文成所有包括系爭土地在內之任何
    財產進行拍賣程序，阿里山鄉農會竟仍進行系爭土地於98年
    5月12日之拍賣程序，致系爭土地遭第三人拍定、優先購買
    ，使張文成受有喪失系爭土地所有權之損害（阿里山鄉農會
    遲至98年5月20日始具狀聲請撤回系爭土地之強制執行），
    而此項損害之發生，肇於阿里山鄉農會於受領清償，債之關
    係消滅後，竟疏未及時撤回對系爭土地之強制執行程序，其
    有過失至為顯然，且其過失與前開張文成之損害間有相當因
    果關係，洵堪認定。其次，損害賠償固以回復他方損害發生
    前之原狀為原則，惟有不能回復原狀或回復顯有重大因難者
    ，依民法第215條規定，自得請求以金錢賠償其損害。張文
    成主張阿里山鄉農會之過失致使其喪失系爭土地所有權，應
    依侵權行為法則，以金錢足額賠償伊之損害，自屬有據。
五、茲應審究者，乃張文成得請求阿里山鄉農會賠償之金額，亦
    即系爭土地之價值為若干？查系爭土地經執行法院委請永雋
    不動產估價師事務所依土地現況、坐落位置、供給需求及收
    益，為價格形成主要因素分析，鑑定系爭土地之價格為92萬
    9000元，有鑑定報告在系爭強制執行事件案卷足稽，堪以信
    採。張文成、阿里山鄉農會於上開執行程序所為系爭土地之
    鑑價，並未異議，可見該價格應屬公平合理。張文成雖主張
    系爭土地價值應依嘉義縣政府自95年至99年最近五年土地徵
    收補償地價加成補償成數，即依公告土地現值加四成計算；
    惟查土地之市場價值與徵收補償之數額，非必一致，張文成
    並未能提出其他證據資以證明系爭土地之價額為公告土地現
    值加四成，其以此為計算基準，自不可憑取。從而張文成得
    向阿里山鄉農會請求賠償之金額，扣除張文成已自執行法院
    領回之系爭土地之價款47萬7000元，係45萬2000元。
六、末按民法第217條第1項所謂被害人與有過失，須被害人之行
    為助成損害之發生或擴大，且就此結果之發生為共同原因之
    一，始足當之。倘被害人之行為與結果之發生並無相當因果
    關係，尚不能僅以其有過失，即認有過失相抵原則之適用。
    查債務人對債權人所負之義務，不過係依債之本旨清償其債
    務而已，並不負防免其自己之財產被債權人查封拍賣之義務
    ；倘債之關係消滅，債權人自不得再以強制執行程序對債務
    人之財產進行拍賣，債權人就已清償之債務，疏未撤回其所
    聲請之執行程序，此後因續行執行程序所造成債務人之損害
    ，自可歸責於債權人；對此執行程序債務人未聲明異議，縱
    有疏失，亦難謂與損害間有相當因果關係。本件阿里山鄉農
    會於受領張文成清償債務，於系爭借款債權債務關係消滅後
    ，仍繼續進行系爭土地拍賣執行程序，致令系爭土地遭第三
    人拍定，造成張文成受有喪失系爭土地所有權之損害，乃全
    然阿里山鄉農會之過失，其辯稱：張文成未向執行法院聲明
    異議，與有過失云云，自無足取。
七、綜上所述，張文成本於侵權行為法律關係請求阿里山鄉農會
    賠償其因系爭土地遭拍賣之損害，以45萬2000元及自98年5
    月18日起至清償日止，按週年利率百分之5計算之利息為有
    理由。原審就此範圍為張文成勝訴之判決，命阿里山鄉農會
    如數給付，並依職權及依阿里山鄉農會之聲請，分別為假執
    行、免為假執行之宣告，暨駁回張文成其餘之訴及假執行之
    聲請，並無不合。張文成、阿里山鄉農會各自就其敗訴部分
    提起上訴、一部上訴，均為無理由，應予駁回。
八、據上論結，本件兩造上訴均為無理由。依民事訴訟法第449
    條第1項、第78條，判決如主文。
中    華    民    國   100   年    2    月    24      日
                  民事第一庭  審判長法  官  鄭玉山
                                    法  官  吳上康
                                    法  官  丁振昌
上為正本係照原本作成。
不得上訴。
中    華    民    國   100   年    2    月    24      日
                                    書記官  徐瑞清